臺北高等行政法院判決　　　　　　　　　　　　　九十年度訴字第六五七二號
　　　　　　　　　　　　　　　.
　原　　　告　甲○○
　訴訟代理人　丙○○
　被　　　告　財政部臺北市國稅局
　代　表　人　張盛和（局長）
　訴訟代理人　丁○○
　　　　　　　乙○○
右當事人間因申請抵繳遺產稅事件，原告不服財政部中華民國九十年十二月十九日臺
財訴字第○九○○○二九一○一號訴願決定，提起行政訴訟。本院判決如左：
　　主  文
原告之訴駁回。
訴訟費用由原告負擔。
    事  實
一緣原告之配偶許慷慨遺產稅申報，經被告核定應納稅額新臺幣（下同）五八七、○
  八二元，限繳日期為民國（下同）八十九年十月二十五日，原告於八十九年七月二
  十八日申請以土地抵繳，被告於八十九年八月二日以財北國稅徵字第八九一五七六
  五三號函復，繼承財產中有銀行存款一、九二○、九八一元足以繳清稅款，否准以
  土地抵繳遺產稅。原告復於八十九年八月七日表示繳納現金有困難，被告於八十九
  年八月十一日財北國稅徵字第八九一五九六九九號函復，依財政部八十九年七月十
  五日臺財稅第○八九○四五四八四四號函釋意旨，其八十九年八月二日函復並無違
  誤。原告再於八十九年十月十一日函稱，認為計算方式違法。嗣於同年十二月十二
  日復主張略以：「‧‧‧惟被繼承人遺產內的現金部分在減免前後皆分文未變‧‧
  ‧」等情，被告為查證該銀行存款是否存在，於九十年二月六日以財北國稅徵字第
  九○○○三二九三號函請原告補送該銀行存款存摺影本憑核（此部分原告另案提起
  訴願，案號：九○一二三一號，被告於九十年三月九日以財北國稅徵字第九○一一
  二八五二號函答辯，經財政部訴願決定不受理）。又於同年三月十六日以財北國稅
  徵字第九○○○八五八五號函請於九十年三月三十一日前仍請提供銀行存摺影本憑
  辦。原告於九十年三月二十八日提供存款餘額證明文件影本，被告依據上述存款資
  料得知，被繼承人名下臺灣銀行優惠儲蓄存款一、八○七、○○○元（下稱系爭銀
  行存款）仍存在，足以繳納稅款五八七、○八二元，不符合遺產及贈與稅法第三十
  條第二項規定，乃於九十年四月十日以財北國稅徵字第九○○一一三五六號函否准
  其以土地抵繳遺產稅之申請。原告不服，提起訴願，遭決定駁回，遂向本院提起行
  政訴訟。
二兩造聲明：
  (一)原告聲明：
    1.訴願決定及原處分均撤銷。
    2.請命被告准原告以坐落臺中縣沙鹿鎮○○段一八二地號面積六平方公尺；同所
      五九四地號面積二七六平方公尺；同所五九四之四地號面積八二平方公尺應有
      部分土地抵繳不足現金（即銀行存款）部分。
  (二)被告聲明：如主文所示。
三兩造爭點：
  原告主張系爭銀行存款應先實際扣減被繼承人的醫療費用、喪葬費及遺產管理費後
  ，如有剩餘時再優先抵繳遺產稅，不足部分應准其以原告聲明二之公共設施保留地
  抵繳遺產稅，是否可採？
  (一)原告主張之理由：
    1.查被告答辯略以：被繼承人名下系爭銀行存款仍存在，足以繳納稅款五八七、
      ○八二元‧‧‧等語，與事實不符。蓋原告係主張系爭銀行存款應先扣減被繼
      承人的醫療費用、喪葬費及遺產管理費後，如有剩餘時再優先抵繳遺產稅，不
      足部分應准以公共設施保留地抵繳遺產稅。茲因其遺產稅申報書的填寫方式只
      做書面程序審核與實務有違，原告才尋求行政救濟。本件被繼承人許慷慨遺產
      的銀行存款一、九二○、九八一元與被告依遺產及贈與稅法規定計算其遺產淨
      額時，依法減除第十七條規定之各項扣除額後之課稅遺產淨額為六、二二○、
      四一○元後，被告八十九年八月二日財北國稅徵字第八九五七六五三號函主旨
      說明：「經查繼承遺產中有銀行存款一、九二○、九八一元」等語。茲因為應
      付被繼承人許慷慨病情突然惡化，所以從其存款中先提款部分存款應急。許氏
      往生後，原告又把部分現金回存，此有存摺可證。被告於九十年三月十六日函
      請原告應於九十年三月三十一日前提供銀行存摺憑辦，所謂憑辦即存款如有事
      實上的減少則遺留的銀行存款，照事實認定，並口頭威脅如不提供則逕行認定
      其銀行存款金額。所以原告提供存摺影本，證明現金與事實不符後 (日期已忘
      記 )，嗣後財政部訴願決定書（案號：第00000000號）的理由一第六
      行卻說：所謂行政處分，乃行政主體就具體事件所為之發生法律上效果之單方
      的行政行為。至行政官署所為單純的事實之敘述或理由之說明，不因該項敘述
      或說明而生法律效果‧‧‧等語。對同一事件使用不同說詞的雙面手法，執行
      公權力的機關，竟然講話毫無公信力，這種作法豈能謂合法，惟是項金額為原
      告所不服。參以，財政部依遺產及贈與稅法第十七條作成的遺產稅申報書填寫
      方式，只有降低遺產的課稅級距金額及遺產稅率而已。並未允許被繼承人的醫
      療費及喪葬費等等，可在被繼承人的遺留存款中扣減，導致被繼承人遺留的銀
      行存款只能作為降低賦稅即降低遺產稅率而已，實際上還是須先全數作為抵繳
      遺產稅，之後如仍不足，才能以公共設施保留地抵繳。而上開所提被繼承人的
      醫療費及喪葬費等，則由繼承人自掏腰包，不得由被繼承人的銀行存款中扣減
      ，以實體法而言焉能謂合法。
    2.另外，遺產及贈與稅法暨同法施行細則，皆無明定：支付被繼承的醫療費及喪
      葬費不得在申報前或申報後，先從遺留的現金中作實際扣減之規定。職是，財
      政部作該項限制的法律依據為何？故程序法與實務之間有矛盾存在，焉能謂適
      法。
    3.系爭遺產的銀行存款，可否先行扣減喪葬費及醫療費等，嗣後再抵繳遺產稅，
      係為遺產及贈與稅法的程序法與實體法間之矛盾問題，被告主張的司法院釋字
      第三一三號解釋與本件無涉，請鈞院針對事實理由的實體法部分作明確之判決
      ，以符法制，確保原告權益。
  (二)被告主張之理由：
    本件原告應納被繼承人許慷慨遺產稅額經核定為五八七、○八二元，限繳日期為
    八十九年十月二十五日，原告申請以土地抵繳，被告以被繼承人遺有臺灣銀行系
    爭銀行存款，足以繳納稅款五八七、○八二元，不符合遺產及贈與稅法第三十條
    第二項規定，乃於九十年四月十日以財北國稅徵字第九○○一一三五六號函否准
    其抵繳之申請，並無不妥。原告主張被告未依憲法第二十三條規定及司法院釋字
    第三一三號解釋等明確說明其可逕行選項扣除減法定減免額之依據，且採不正當
    之計算方式，來計算被繼承人之遺產淨值乙節，與被告否准實物抵繳無涉，經查
    原告所繼承之遺產中之上開系爭銀行存款，足以繳納稅款。被告依相關法令及財
    政部函釋意旨否准以土地抵繳系爭遺產稅款，並無違誤。
　　理  由
一按「遺產稅或贈與稅應納稅額在三十萬元以上，納稅義務人確有困難，不能一次繳
  納現金時，得於前項規定納稅期限內，向該管稽徵機關申請核准，分十二期以內繳
  納；每期間隔以不超過二個月為限，並准以課徵標的物或其他易於變價或保管之實
  物一次抵繳。」為遺產及贈與稅法第三十條第二項所明定。又「‧‧‧申請實物抵
  繳，應以現金不足繳稅部分為範圍，被繼承人遺留之財產，如包含現金、銀行存款
  及其他實物，而納稅義務人又無法提出其他事證，證明其確無法以該等現金、銀行
  存款繳納時，應就現金及銀行存款不足繳稅部分，准以實物抵繳。」亦經財政部八
  十九年七月十五日臺財稅第○八九○四五四八四四號函釋有案。上開函釋，係財政
  部基於權責，依法所為函釋，未逾越法律規定，自可適用。
二本件原告之配偶許慷慨遺產稅申報，經被告核定應納稅額五八七、○八二元，限繳
  日期為八十九年十月二十五日，原告於八十九年七月二十八日申請以土地抵繳，被
  告於八十九年八月二日以財北國稅徵字第八九一五七六五三號函復，繼承財產中有
  銀行存款一、九二○、九八一元足以繳清稅款，否准以土地抵繳遺產稅。原告復於
  八十九年八月七日表示繳納現金有困難，被告於同年八月十一日財北國稅徵字第八
  九一五九六九九號函復，依財政部八十九年七月十五日臺財稅第○八九○四五四八
  四四號函釋意旨，其八十九年八月二日函復並無違誤。原告再於八十九年十月十一
  日函稱，認為計算方式違法。嗣於同年十二月十二日復主張略以：「‧‧‧惟被繼
  承人遺產內的現金部分在減免前後皆分文未變‧‧‧」等情，被告為查證該銀行存
  款是否存在，於九十年二月六日以財北國稅徵字第九○○○三二九三號函請原告補
  送該銀行存款存摺影本憑核（此部分原告另案提起訴願，案號：九○一二三一號，
  經財政部訴願決定不受理）。又於同年三月十六日以財北國稅徵字第九○○○八五
  八五號函請於九十年三月三十一日前仍請提供銀行存摺影本憑辦。原告於九十年三
  月二十八日提供存款餘額證明文件影本，被告依據上述存款資料得知，被繼承人名
  下之系爭銀行存款仍存在，足以繳納稅款五八七、○八二元，乃於九十年四月十日
  以財北國稅徵字第九○○一一三五六號函否准其以土地抵繳遺產稅之申請。原告不
  服，提起訴願，遭決定駁回，復起訴主張系爭銀行存款應先實際扣減被繼承人的醫
  療費用、喪葬費及遺產管理費後，如有剩餘時再優先抵繳遺產稅，不足部分應准其
  以原告聲明二之公共設施保留地抵繳遺產稅，詳如其起訴狀事實欄所載理由等語。
三本件原告應納被繼承人許慷慨遺產稅額，經被告核定為五八七、○八二元，限繳日
  期為八十九年十月二十五日，原告申請以土地抵繳，惟查被繼承人遺有台灣銀行優
  惠儲蓄存款一、八○七、○○○元，足以繳納遺產稅款五八七、○八二元，以系爭
  銀行存款繳納稅款亦無困難，亦經原告之訴訟代理人陳述並記明筆錄在卷可稽，則
  被告否准原告以土地抵繳之申請，揆諸首揭規定及說明，自無不合。至於原告訴稱
  ：系爭銀行存款應先實際扣減被繼承人之醫療費用、喪葬費及遺產管理費後，如有
  剩餘時再優先抵繳遺產稅，不足部分應准其以原告聲明二之公共設施保留地抵繳遺
  產稅乙節，查被繼承人之遺產系爭銀行存款，既足以繳納遺產稅，領用繳稅並無困
  難，自不符首揭以土地抵繳遺產稅之要件，原告所主張抵繳方式，於法無據，洵不
  足採。
四綜上說明，本件被告否准原告以土地抵繳遺產稅之處分，核無違誤，訴願決定，予
  以維持，亦無不合，原告訴請撤銷訴願決定及原處分，並請求命被告准其為如聲明
  二之判決，非有理由，應予駁回。
五據上論結，本件原告之訴為無理由，依行政訴訟法第九十八條第三項前段，判決如
  主文。
中　　　華　　　民　　　國　　九十一　　年　　 十二 　　月　　　五　　　日
                 　　　　　 臺 北 高 等 行 政 法 院  第 一 庭
                                           審 判 長  法  　官　王立杰
                                         　          法  　官　王碧芳
                                         　          法  　官　黃本仁
右為正本係照原本作成。
如不服本判決，應於送達後二十日內，向本院提出上訴狀並表明上訴理由，如於本判
決宣示後送達前提起上訴者，應於判決送達後二十日內補提上訴理由書（須按他造人
數附繕本）。
中　　　華　　　民　　　國　　九十一　　年　　 十二 　　月　　　六　　　日
  　　　　　　　　　　　　　　　　　　　　　　　　　 書 記 官　姚國華
